---
title: "RRRR: Reproduzindo o Resampling com Rsampling para Regressões"
author: "Paulo Inácio Prado"
date: "Junho de 2015"
output:
  rmarkdown::html_vignette:
    fig_width: 5
    fig_height: 5
    fig_caption: true
vignette: >
  %\VignetteIndexEntry{Ancova com o Rsampling}
  %\VignetteEngine{knitr::rmarkdown}
  \usepackage[utf8]{inputenc}
---

```{r setup, echo = FALSE}
knitr::opts_chunk$set(
    collapse=TRUE,
    comment = NA,
    prompt = TRUE
    )
set.seed(42)
```

## Instalação
O Rsampling está hospedado no GitHub.
Para instalá-lo use a função `install_github` do pacote devtools:

```{r installation, eval=FALSE}
library(devtools)
install_github(repo = 'lageIBUSP/Rsampling')
```
E então carregue o pacote

```{r load library}
library(Rsampling)
```

## Exemplos de regressão

O dataframe `rhyzophora` tem medidas de árvores de mangue
em solos lodosos mais e menos instáveis.

```{r inspecionando objeto rhyzophora}
head(rhyzophora)
summary(rhyzophora)
```
Saiba mais sobre os dados em sua página de ajuda (`?rhyzophora`).

### Hipótese do estudo

A hipótese é que árvores em solos mais instáveis
investem mais em estruturas de sustentação.
Uma previsão é que a relação entre o torque
da árvore e o investimento em raízes de sustentação
deve ser diferente nos dois tipos de solo.
Para representar o torque foi usada a razão
entre a a área da copa e do tronco.
O investimento em raízes foi expresso em número
de raízes de sustentação e a área coberta por elas.

Os dados sugerem uma relação positiva entre
a variável de torque e o número de raízes.
Também parece que os pontos das árvores amostradas nos dois tipos de solo
separam-se, sugerindo uma relação diferente:

```{r plot rhyzophora, fig.cap = "Relação entre o número de raízes de sustentação e razão área da copa / área do tronco em árvores de mangue em solos mais e menos instáveis."}
plot(n.roots ~ canopy.trunk, data=rhyzophora, type="n",
     xlab="área copa / área tronco", ylab="número de raízes")
points(n.roots ~ canopy.trunk, data=rhyzophora,
       subset=soil.instability=="medium")
points(n.roots ~ canopy.trunk, data=rhyzophora,
       subset=soil.instability=="high", pch=19)
legend("topright", c("Média","Alta"), title="Instabilidade do solo", pch=c(1,19))
```

### Embaralhando linhas dentro de estratos

#### Hipótese nula
Para ilustrar randomizações restritas a estratos vamos testar
a hipótese nula mais básica de que que não há relação em nenhum dos
dois tipos de solos.
Simulamos isso embaralhando os valores da variável de torque entre
árvores de cada tipo de solo.

#### Estatística de interesse
Temos uma
**estatística de interesse** para cada
solo, que são
as inclinações das regressões lineares:

```{r estatistica de interesse rhyzophora}
rhyz.ei <- function(dataframe){
    m1 <- lm(n.roots ~ canopy.trunk, data=dataframe,
             subset=soil.instability=="medium")
    m2 <- lm(n.roots ~ canopy.trunk, data=dataframe,
             subset=soil.instability=="high")
    c(med = coef(m1)[[2]],
      high = coef(m2)[[2]])
}
## Valore observados
rhyz.ei(rhyzophora)
```

#### Distribuição da estatística sob a hipótese nula

Simulamos a hipótese nula de ausência de relação
embaralhando os valores da variável de torque entre
árvores do mesmo tipo de solo:

```{r rhyzophora resampling, results="hide"}
rhyz.r <- Rsampling(type = "normal_rand", dataframe = rhyzophora,
                    statistics = rhyz.ei, stratum = rhyzophora$soil.instability,
                        cols = 2, ntrials = 1000)
```

O argumento `stratum = rhyzophora$soil.instability`,
que indica que o embaralhamento da coluna 2 deve ser feito dentro
de cada tipo de solo.

Como há mais de uma estatística de interesse, a função
`Rsampling` retorna uma matriz em cada linha é uma estatística
e as colunas são as repetições


```{r rhyzophora resampling results}
rhyz.r[,1:3]
```

Valores iguais ou maiores que as inclinações observadas parecem bem raros na distribuição
de valores sob a hipótese nula:

```{r rhyzophora distribuicao nula, fig.cap="Distribuição das inclinações da regressão linear do número de raízes em função da razão das áreas da copa e tronco, em 1000 simulações da hipótese nula de ausência de relação. As linhas vermelhas indicam as inclinações observadas. A região de aceitação da hipótese nula a 5% está em cinza. Em laranja o número de valores da distribuição nula maiores que os observados.", fig.width=7.5}
par(mfrow=c(1,2))
dplot(rhyz.r[1,], svalue=rhyz.ei(rhyzophora)[1], pside="Greater",
      main="Média instabilidade", xlab="Inclinações sob H0")
dplot(rhyz.r[2,], svalue=rhyz.ei(rhyzophora)[2], pside="Greater",
      main="Alta instabilidade", xlab="Inclinações sob H0")
par(mfrow=c(1,1))
```
#### Decisão: rejeitamos a hipótese nula?

As inclinações observadas para os dois grupos estão fora da região de aceitação da
hipótese nula unicaudal [^4] a 5% de significância. 
Podemos verificar isso com um teste lógico aplicado a cada estatística de interesse:

```{r rhyzophora teste}
sum(rhyz.r[1,] >= rhyz.ei(rhyzophora)[1])/1000 < 0.05
sum(rhyz.r[2,] >= rhyz.ei(rhyzophora)[2])/1000 < 0.05
```

**Conclusão:** rejeita-se a hipótese nula (p < 0,05) nos dois casos.

### Comparação das inclinações

A hipótese principal do estudo é que a relação
entre torque e sustentação é diferente nos dois tipos de solo.
Supondo que a relação linear existe, ela pode diferir quanto
à inclinação ou intercepto.

#### Hipótese nula
Começamos testando a hipótese nula de que a inclinação
das regressões lineares não difere entre solos.

#### Estatística de interesse
A estatística de interesse é a diferença entre as
inclinações, que parece pequena:

```{r segunda estatistica de interesse rhyzophora}
rhyz.ei2 <- function(dataframe){
    m1 <- lm(n.roots ~ canopy.trunk, data=dataframe,
             subset=soil.instability=="medium")
    m2 <- lm(n.roots ~ canopy.trunk, data=dataframe,
             subset=soil.instability=="high")
    coef(m1)[[2]] - coef(m2)[[2]]
}
## Valores observados
rhyz.ei2(rhyzophora)
```
#### Simulação da hipótese nula
Simulamos a nova hipótese nula embaralhando as árvores
entre os tipos de solos (primeira coluna da tabela de dados):

```{r rhyzophora resampling inclinação, results="hide"}
rhyz.r2 <- Rsampling(type = "normal_rand", dataframe = rhyzophora,
                    statistics = rhyz.ei2,
                        cols = 1, ntrials = 1000)
```

#### Decisão: rejeitamos a hipótese nula?

Neste caso não podemos descartar a hipótese nula:

```{r rhyzophora 2nd teste}
sum(rhyz.r2 > rhyz.ei2(rhyzophora))/1000 < 0.05
```

### Comparando interceptos

Decidimos aceitar a hipótese nula de que as inclinações são
iguais. A interpretação biológica disso é que nos dois tipos de solo
o número de raízes de sustentação segue a mesma relação de
proporcionalidade
com a variável de torque.

Este fator de proporcionalidade é a inclinação
da regressão linear aplicada a **todas** as árvores,
que estimamos ajustando a regressão:

```{r inclinação comum rhyzophora}
lm(n.roots ~ canopy.trunk, data=rhyzophora)
```
Ou seja, a cada aumento de 100 unidades da variável de torque
em média
`r round(coef(lm(n.roots ~ canopy.trunk, data=rhyzophora))[[2]]*100,1)`
raízes são adiciondas.

Note que esta proporcionalidade se mantém se adicionarmos qualquer
constante. Por isso o modelo linear é expresso por

$$E[Y] = \alpha + \beta X$$

Em que $E[Y]$ é o valor esperado da resposta (número de raízes),
$\beta$ é a inclinação ou fator de proporcionalidade, e $X$
a variável preditora (torque).
O intercepto $\alpha$ não altera a proporcionalidade,
apenas desloca a reta mais para cima ou mais para baixo.

Ou seja, retas com a mesma inclinação mas
interceptos diferentes são paralelas.
No nosso caso isso expressaria que
árvores com mesmo valor da razão copa/troco
**sempre** têm mais raízes em um dos tipos de solo.

#### Hipótese nula

Nossa hipótese nula é que os interceptos das regressões
lineares não diferem entre os tipos de solo.
Se isso é verdade a regressão linear ajustada a  todos os dados
deve prever bem os valores da resposta.
Se não for verdade os pontos de um tipo de solo tenderão a ficar abaixo da
reta, enquanto os do outro tipo de solo tenderão a ficar acima.

Já ajustamos essa regressão acima, e podemos adicionar a reta
ao gráfico:


```{r plot rhyzophora single regression, fig.cap = "Relação entre o número de raízes de sustentação e razão área da copa / área do tronco em árvores de mangue em solos mais e menos instáveis. A reta é a regressão linear ajustada a todos os pontos."}
plot(n.roots ~ canopy.trunk, data=rhyzophora, type="n",
     xlab="área copa / área tronco", ylab="número de raízes")
points(n.roots ~ canopy.trunk, data=rhyzophora,
       subset=soil.instability=="medium")
points(n.roots ~ canopy.trunk, data=rhyzophora,
       subset=soil.instability=="high", pch=19)
abline(lm(n.roots ~ canopy.trunk, data=rhyzophora))
legend("topright", c("Média","Alta"), title="Instabilidade do solo", pch=c(1,19))
```

Parece que de fato esta regressão subestima o número de raízes das
árvores amostradas no solo mais instável e faz o oposto para as
árvores do solo menos instável. Isso faz com que os resíduos desta
regressão sejam positivos para árvores do solo instável e negativos
para as outras.

#### Estatística de interesse

Nossa estatística de interesse é a diferença
da médias dos resíduos das árvores em cada tipo de solo.
Os resíduos são calculados da regressão aplicada a todos os dados:

```{r terceiraestatistica de interesse rhyzophora}
rhyz.ei3 <- function(dataframe){
    m1 <- lm(n.roots ~ canopy.trunk, data=dataframe)
    res.media <- tapply(resid(m1), dataframe$soil.instability, mean)
    res.media[[1]] - res.media[[2]]
}
## Valores observados
rhyz.ei3(rhyzophora)
```

#### Simulação da hipótese nula

Simulamos a nova hipótese nula do mesmo jeito: embaralhando as árvores
entre os tipos de solos (primeira coluna da tabela de dados).

```{r rhyzophora resampling intercepto, results="hide"}
rhyz.r3 <- Rsampling(type = "normal_rand", dataframe = rhyzophora,
                    statistics = rhyz.ei3,
                        cols = 1, ntrials = 1000)
```

#### Decisão: rejeitamos a hipótese nula?

Descartamos a hipótese nula:

```{r rhyzophora 3rd teste}
sum(rhyz.r3 > rhyz.ei3(rhyzophora))/1000 < 0.05
```

Portanto há um intercepto para cada tipo de solo.
Podemos estimá-los incluindo o efeito de solo no ajuste da regressão [^3]:

```{r rhyzophora ancova}
(rhyz.ancova <- lm(n.roots ~ soil.instability + canopy.trunk  -1,
                   data=rhyzophora))
```

E adicionamos as retas ao gráfico:

```{r plot rhyzophora ancova, fig.cap = "Relação entre o número de raízes de sustentação e razão área da copa / área do tronco em árvores de mangue em solos mais e menos instáveis. As retas são regressões lineares de mesma inclinação mas interceptos diferentes para cada tipo de solo."}
cfs <- coef(rhyz.ancova)
plot(n.roots ~ canopy.trunk, data=rhyzophora, type="n",
     xlab="área copa / área tronco", ylab="número de raízes")
points(n.roots ~ canopy.trunk, data=rhyzophora,
       subset=soil.instability=="medium", col="blue")
points(n.roots ~ canopy.trunk, data=rhyzophora,
       subset=soil.instability=="high", col="red")
abline(cfs[1],cfs[3], col="red")
abline(cfs[2],cfs[3], col="blue")
legend("topright", c("Média","Alta"), title="Instabilidade do solo", col=c("blue", "red"))
```

[^3]: Detalhe técnico: Acrescentamos o termo `-1` na fórmula da regressão para indicar
ao R que queremos as estimativas de cada intercepto. Caso contrário
teríamos a estimativa de um intercepto e da diferença dele em relação
ao outro.

[^4]: Como não faz sentido neste caso esperar que o número de raízes diminua com a variável de torque fizemos um teste unicaudal.
